【裁判字號】    98,上訴,1886
【裁判日期】    980714
【裁判案由】    誣告
【裁判全文】
臺灣高等法院刑事判決                98年度上訴字第1886號
上  訴  人
即自訴  人  甲○○
自訴代理人  王聰明律師
被      告  丙○○
            乙○○
共      同
選任辯護人  周承武律師
上列上訴人因被告等誣告案件，不服臺灣臺北地方法院94年度自
字第12 1號，中華民國98年3月27日第一審判決，提起上訴，本
院判決如下：
    主  文
上訴駁回。
    理  由
一、自訴意旨略以：被告丙○○與乙○○係科技工程顧問有限公
    司（下稱科技公司）前、後任負責人，科技公司以承攬建築
    物結構設計為主要業務，惟技師法規定結構設計須領有結構
    技師或土木技師執照始可設計簽證，被告丙○○因不具結構
    技師或土木技師資格，故其所攬得之結構設計案，均委由具
    結構技師或土木技師者審查簽證，並給付新臺幣（下同）數
    十萬元至二百餘萬元之簽證費用予簽證技師。被告丙○○於
    民國80年間預計於同年11月前往中國大陸地區求學，唯恐其
    在臺承攬之結構設計業務將無人推動，故於80年10月30日主
    動邀請自訴人甲○○與其合夥，雙方並簽立合夥協議書，言
    明於被告丙○○求學期間，科技公司業務交由自訴人全權處
    理，盈餘由雙方均分，合夥之財務含會計出納，則仍由被告
    丙○○之配偶丁○○掌理，合夥收入大抵均存入科技公司臺
    北市第二信用合作社（，以下簡稱「臺北二信」今改制為華
    泰銀行）72529-0號帳戶，及為節稅而設立之紙上公司「跨
    越工程顧問有限公司」臺北二信76526-7號帳戶，迄86年7月
    間合夥收入累計已達97,378,542元，其間自訴人僅按月領取
    10萬元之執行業務合夥人酬勞，被告丙○○亦僅月領10萬元
    之費用，上開費用均屬合夥之費用。而就合夥之盈餘，自訴
    人僅於81年1月21日領得50萬元之安家費，及於82年6月7日
    分得450萬元（此係丁○○日記帳中所載之概算數，經自訴
    人、被告丙○○、丁○○於82年8月31日會算，自訴人於82
    年1月21 日及同年6月7日分別領取200萬元及600萬元，合計
    800萬元，扣除合夥事業給付應自訴人之江培珩等7件建築師
    所委託設計之結構設計簽證費3,389,672元，餘4,610,328元
    ，故由被告丙○○親筆於會算資料上記載為合夥盈餘分配款
    之「預付款」即預付款之正確數目），扣除合夥之費用，自
    訴人對合夥收入至少尚有3000萬元以上之盈餘可領，詎被告
    丙○○、乙○○竟虛構事實，誣告自訴人涉嫌犯侵占罪如下
    ：(一)被告丙○○明知自訴人與其係合夥關係，雙方訂有合夥
    協議書，約定被告丙○○出國期間由自訴人執行合夥業務，
    自訴人係合夥人而非科技公司職員或經理，與被告丙○○每
    月各領取10萬元之執行業務報酬，並非受僱於科技公司之薪
    水，依技師法規定及各該簽證案件業主之要求，具有結構技
    師資格者始具訂立各該結構設計契約之資格，自訴人既為簽
    約人，當然為業主給付設計費之對象，並無侵占他人之物之
    問題，詎竟虛構事實，以科技公司代表人身分，於84年7月
    27日向臺灣臺北地方法院檢察署對自訴人提出業務侵占及追
    加背信告訴，指稱自訴人串通三項設計案之建築師喻台生，
    將三案之結構設計費700萬元降低為5,030,753元，涉有業務
    侵占及背信罪嫌云云，該案經原審法院以84年度訴字第2431
    號、本院85年度上訴字第1416號、87年度上更(一)字第125號
    、90年度上更(二)字第569號判決自訴人無罪確定；(二)被告丙○○於90年12月4日以科技公司代表人身分對自訴人提出告
    訴，指稱自訴人於82年6月7日自被告丙○○之前妻丁○○處
    盜領科技公司存款600萬元，涉犯業務侵占罪，惟該案經臺
    灣臺北地方法院檢察署檢察官以91年度偵字第6747、8029號
    、92年度偵字第20211號為不起訴處分，並經臺灣高等法院
    檢察署檢察長以92年度上聲議字第4951號為駁回再議處分確
    定；(三)被告乙○○前於93年5月28日以科技公司代表人身分
    ，具狀對自訴人提出業務侵占告訴，誣指自訴人於82年7月
    22日盜領科技公司380萬元，惟該案經臺灣臺北地方法院檢
    察署檢察官以93年度偵字第16710號為不起訴處分，並經臺
    灣高等法院檢察署檢察長以94年度上聲議字第1179號為駁回
    再議之處分。因認被告丙○○、乙○○前開對自訴人提出告
    訴之行為，均涉犯刑法第169條第1項之誣告罪等語。
二、按犯罪事實應依證據認定之，無證據不得認定犯罪事實；不
    能證明被告犯罪者，應諭知無罪之判決，刑事訴訟法第154
    條第2項、第301條第1項定有明文。而認定犯罪事實所憑之
    證據，雖不以直接證據為限，間接證據亦包括在內；然而無
    論直接或間接證據，其為訴訟上之證明，須於通常一般之人
    均不致有所懷疑，而得確信其為真實之程度者，始得據為有
    罪之認定，倘其證明尚未達到此一程度，而有合理之懷疑存
    在時，即應為有利於被告之認定，更不必有何有利之證據，
    最高法院30年上字第816號、76年台上字第4986號判例可資
    參考。次按刑法第169條誣告罪之成立，以意圖他人受刑事
    處分虛構事實而向該管公務員申告為其要件，故其所訴事實
    ，雖不能證明係屬實在，而在積極方面尚無證據證明其確係
    故意虛構者，仍不能遽以誣告罪論處（最高法院46年台上字
    第927號判例意旨參照）。從而若告訴人非明知無該事實而
    故意捏造，僅因誤認有此事實或懷疑有此事實而為申告，縱
    不能證明其所訴事實實在，或被訴人終經不起訴處分確定，
    尚不得逕指為虛偽而科以申告人誣告罪名（同院40年台上字
    第88號、44年台上字第892號、59年台上字第581號判例均持
    相同見解）。
三、自訴意旨認被告二人涉犯誣告罪嫌，無非係以：證人丁○○
    之證述、80年10月30日協議書、80年11月4日台北市政府空
    南三村國民住宅新建工程設計委託契約書、81年2月、82年3
    月、82年6月複委託契約書、支票4張、扣繳憑單2張、84年7
    月27日丙○○告訴狀、原審法院84年度訴字第2431號刑事判
    決、本院85年度上訴字第1416號、87年度上更(一)字第125 號
    、90年度上更(二)字第569號刑事判決、90年12月4日丙○○告
    訴狀、臺北地方法院檢察署91年度偵字第6747號、第8029號
    、91年度偵續字第487號不起訴處分書、92年1月13日丙○○
    補充告訴(二)狀、臺灣高等法院檢察署92年9月22日檢紀崗字
    第24419號函、臺灣臺北地方法院檢察署92年度偵字第20211
    號不起訴處分書、臺灣高等法院檢察署92年度上聲議字第49
    51號處分書、80年11月-86年8月合夥事業暫存於科技、跨越
    公司帳戶收支表、財政部財稅資料中心87年6月30日函檢送
    科技、跨越公司81年至85年統一發票查核清單銷項資料、臺
    北市第二信用合作社87年5月29日函檢送之大安分社活期存
    款725 29-0、76526-7號帳戶科技、跨越公司80年10月至87
    年4月對帳單、丁○○日記帳、82年8月31日結算單、臺灣臺
    北地方法院檢察署93年度偵字第16710號不起訴處分書、臺
    灣高等法院檢察署94年度上聲議字第1179號處分書、錄音譯
    文、82年8月3日丙○○與丁○○離婚協議書、82年10月12日
    丙○○、林崑煌警詢筆錄、臺灣臺北地方法院檢察署91年度
    偵字第6747號侵占案件91年5月17日偵訊筆錄、丁○○91年5
    月30日、91年6月10日答辯狀、臺灣臺北地方法院檢察署91
    年度偵字第487號案件92年1月7日偵訊筆錄、丁○○92年1月
    16日答辯狀、臺灣臺北地方法院檢察署93年度偵字第16710
    號案件93年6月8日丁○○警詢筆錄、「高雄國宅」、「空南
    國宅」、「新莊高中」結構設計案費用計算書、錄音譯文、
    法務部調查局鑑定通知書二紙、原審法院92年度訴字第2040
    號刑事判決、本院93年度上訴字第3207號刑事判決、最高法
    院97年台上字第3180號、97年台上字第2332號刑事判決等，
    為其論據。訊據被告丙○○、乙○○二人均堅決否認有何誣
    告犯行，被告丙○○辯稱：(一)被告丙○○原為科技公司負責
    人，該公司為國內知名之結構設計公司，80年10月30日被告
    丙○○出國進修，與自訴人簽立協議書，約定聘自訴人為科
    技公司職員擔任經理，自訴人須繳交入股金300萬元方得分
    配公司盈餘二分之一，惟因自訴人無資力未投資，故改以「
    論件計酬」方式在科技公司上班，並與其他職員相同須打卡
    上下班，是自訴人雖具有結構技師資格，惟為便於科技公司
    送件，乃在科技公司內另設立科技土木結構技師事務所，地
    址與科技工程顧問有限公司相同，而為該公司附屬下之結構
    設計公司，自訴人與被告丙○○間並非合夥關係，詎自訴人
    不僅侵占科技公司款項，更與被告丙○○之前配偶丁○○通
    姦，被告丙○○於82年9月間返國後清查結果，發現自訴人
    於82年6月7日自科技公司帳戶侵占600萬元，於82年1月21日
    以預付盈餘名義侵占250萬元，於82年7月22日由丁○○將科
    技公司帳戶內之370萬元轉入其兄陳棋輝之帳戶，再轉入自
    訴人連襟蔣清榮之戶頭，用以辦理以自訴人虛偽設定抵押權
    之資金來源等通姦及侵占事實，雙方乃於82年9月23日書立
    協議書，約定自訴人應返還科技公司1, 068萬元及賠償被告
    丙○○遮羞費200萬元，共計1,268萬元，其中即包括前述
    600萬元及250萬元；科技公司嗣又查出自訴人侵占喻台生建
    築師應給付科技公司之結構設計費503餘萬元。(二)因自訴人
    拒不支付前開協議書之金額1,268萬元，科技公司及被告丙○○提出民事訴訟，經原審法院以84年度重訴字第35號判命
    給付，嗣經本院以92年度重上字第340號、最高法院93年台
    上字第1299號駁回自訴人之上訴而告確定，自訴人為脫免上
    開債務，更對被告丙○○提出恐嚇取財之自訴，惟經本院以
    88年度重上更(三)字第179號判決丙○○無罪，經最高法院以
    91年台上字第7585號駁回上訴而告確定，自訴人聲請非常上
    訴及再審，亦經同院以94年台非字第20號、94年聲再字第17
    7號駁回；而自訴人依前述協議書主張伊與被告丙○○為合
    夥關係，訴請科技公司給付盈餘，均經判決敗訴確定（原審
    法院85年度訴字第1309號、87年度訴字第3959號），足見自
    訴人與被告丙○○間並非合夥關係，自訴人自不得主張分配
    所謂合夥盈餘。(三)關於自訴事實(一)所指被告丙○○告訴自訴
    人侵占科技公司503萬元部分，自訴人雖經法院判決無罪，
    惟係因臺灣高等法院未依最高法院90年台上字第3325號判決
    意旨而為判斷，被告丙○○不服判決聲請檢察官上訴最高法
    院，卻未遭檢察官允准，自訴事實(二)所指告訴自訴人侵占科
    技公司600萬元款項部分，係經自訴人於82年9月23日協議書
    中自承並願意返還，詎竟事後反悔。被告丙○○對自訴人所
    提二件侵占告訴事實，均屬事證歷歷，非無中生有，僅因法
    院未採信或檢察官未予詳查而判決自訴人無罪或為不起訴處
    分，自不構成誣告罪甚明等語。被告乙○○則以：科技公司
    原負責人為丙○○，公司改組後由伊於92年接任負責人，於
    93年5 月間查出科技公司於82年7月22日有一筆380萬元之款
    項支出原因不明，經參酌本院84年上易字第2863號、86年上
    易字第4565號判決，認自訴人與其妻江慧芳為脫免1,268萬
    元之債務，乃將其建國南路房地虛偽設定1,000萬元之抵押
    權，其中370萬元即屬本件告訴中之380萬元，伊依據被告丙○○之告知及所提出之資料，為科技公司之利益計，方對自
    訴人提出侵占告訴，且有具體之事實及證據，該案檢察官不
    起訴處分之理由為追訴權時效已經完成，並非自訴人犯罪不
    能證明或犯罪事證不足，伊自不構成誣告罪等語，資為辯解
    。
四、經查：
  (一)被告丙○○前於84年間，以科技公司代表人身分，向臺灣臺
    北地方法院檢察署對自訴人提出業務侵占告訴，指稱自訴人
    於80年10月30日與即將出國留學之科技公司負責人丙○○簽
    立協議書，約定被告丙○○出國期間由自訴人全權處理科技
    公司事務，為執行業務之人，自訴人竟意圖為自己不法之所
    有，於83年12月間私自前往喻台生建築師事務所，將受喻台
    生之託由科技公司簽證之三項工程協商折價，由原約定之約
    700萬元，減為503萬餘元，並連續領取合計5,030,753元之
    支票4紙提兌侵占入己，涉犯刑法第336條第2項之業務侵占
    及背信罪嫌；案經臺灣臺北地方法院檢察署檢察官以84年度
    偵字第16824號提起公訴後，歷經原審以84年度訴字第2431
    號、本院以85年度上訴字第1416號、87年度上更(一)字第125
    號、90年度上更(二)字第569號審理後，判決甲○○無罪確定
    。被告丙○○另於90年間，以科技公司代表人身分對自訴人
    及丙○○之前配偶丁○○提出告訴，指稱二人基於不法所有
    之犯意聯絡，由丁○○自科技公司銀行帳戶內提領存款600
    萬元，交由自訴人侵吞入己，而共同涉犯刑法業務侵占罪嫌
    ；案經臺灣臺北地方法院檢察署檢察官偵查結果，認自訴人
    、丁○○二人犯罪嫌疑不足，以91年度偵字第6747、8029號
    、91年度偵續字第487號、92年度偵字第20211號為不起訴處
    分，並經臺灣高等法院檢察署檢察長以92年度上聲議字第49
    51號處分駁回再議確定。被告乙○○前於93年間，以科技公
    司後任代表人身分，具狀對自訴人提出業務侵占告訴，指稱
    自訴人自80年11月起至82年7月止，連續侵占科技公司臺北
    市第二信用合作社大安分社（嗣改制為誠泰商業銀行）0000
    000000000號帳戶內之1900萬元，嗣被告丙○○於87年10月
    間檢視公司存摺，發覺82年7月22日有一筆380萬元支出款項
    流向不明，而認自訴人涉犯刑法業務侵占罪嫌，該案經臺灣
    臺北地方法院檢察署檢察官偵查結果，以93年度偵字第1671
    0號為不起訴處分，並經臺灣高等法院檢察署檢察長以94 年
    度上聲議字第1179號為駁回再議之處分。上開各情，有各該
    起訴書、判決書、告訴狀、補充告訴狀、不起訴處分書、處
    分書可稽（見原審卷(一)第24至67頁、127至128頁、本院卷第
    64頁），核與自訴人指陳情節相符，被告二人亦坦認對於自
    訴人出告訴等情。
  (二)前開被告丙○○、乙○○對自訴人提出業務侵占、背信告訴
    之行為，是否涉犯刑法第169條第1項之誣告罪？茲分述如下
    ：
  1.關於被告丙○○告訴指稱自訴人將科技公司與喻台生建築師
    間之三項結構工程設計款項任意協商折價，並侵占5,030,75
    3元之支票4紙部分：
    (1)查被告丙○○前為科技公司負責人，自訴人則兼有結構工
      程技師與土木工程技師資格，科技公司前所承攬之結構設
      計工程，係由自訴人或其他技師負責結構簽證，嗣於80年
      10月間，被告丙○○有意出國留學，乃於同年10月30日與
      自訴人簽立「協議書」1紙，雙方約定「茲因本人關係遠
      付（赴）他處，將科技工程顧問有限公司交付甲○○先生
      全全（權）處理，聲明將公司所得盈餘（淨利）均分為貳
      ，唯顧及公司之後續營業營銷，每年將所得盈餘百分之貳
      拾做為儲蓄預備金，其合作期間年限為四年（最少）或以
      完成營業為依據，爾後若無他因，本人亦樂於續約，本合
      同自簽約日期生效，若中途毀約者，須罰金新臺幣參佰萬
      元正，不得異議... 」等情，有80年10月30日協議書在卷
      可考（見原審卷(一)第10頁），自訴人與被告丙○○對於簽
      立上開協議書之事實，亦均不否認。
    (2)被告丙○○於84年間，以科技公司代表人身分對自訴人提
      出業務侵占及背信告訴，指稱自訴人侵占科技公司簽證支
      票五百餘萬元之案件，雖經法院判決無罪確定（原審84
      年度訴字第2431號、本院85年度上訴字第1416號、87年度
       上更(一)字第125號、90年度上更(二)字第569號），惟依其
      告訴狀所載（見原審卷(一)第24至27頁），科技公司（丙○○）係主張該公司曾應喻台生建築師事務所委託，進行臺
      北市○○路空南國宅結構工程，及高雄市國宅、新莊高中
      建築物之結構設計工程，結構設計費共約700萬元，該等
      工程承攬人均係科技公司，並非自訴人，依協議書約定，
      自訴人僅得於簽證後向科技公司領取簽證費用，詎自訴人
      竟將三項結構設計費減為503萬餘元，並向喻台生收取款
      項而涉嫌業務侵占及背信，並提出協議書、科技公司職員
      證明書、建築師證明、支票影本、存摺影本、營利事業登
      記證影本、高雄市政府工務局建造執照影本、台北市政府
      工務局建造執照影本、證明書影本等物為憑；臺灣臺北地
      方法院檢察署偵查結果，亦以84年度偵字第16824號以自
      訴人涉犯業務侵占罪嫌對自訴人提起公訴。該案嗣經法院
      審理判決自訴人無罪確定，觀諸歷審判決無罪之理由，係
      以依證人喻台生、曾坤梧、施世明、余勝坤證述，該三項
      結構工程應係科技公司所承攬，惟工程款項依例須先支付
      予土木工程事務所或技師本人，再轉給科技公司，自訴人
      向喻台生領取款項，並非侵占，且被告丙○○與自訴人已
      於80年10月30日簽立協議書而成立合夥關係，自訴人全權
      處理合夥事務而暫予保管，且其與被告丙○○間因未會算
      合夥盈餘，故迄未償還款項，難認有侵占意圖等情，為其
      主要論據。足見自訴人確有向喻台生領取503萬餘元之結
      構工程款項，且未提出或償還予科技公司，而該案上開三
      項工程係由科技公司向喻台生建築師事務所承攬，被告丙○○據此懷疑認定自訴人拒不返還款項，涉有侵占犯行而
      提出告訴，提告時並有檢附相關事證，該等證據又非偽造
      或虛妄，經檢察官偵查結果，更認自訴人涉有犯罪嫌疑而
      提起公訴，足證被告丙○○之提告行為，並非任意誣指犯
      罪事實。該案縱經法院以雙方間具有合夥關係，縱於合夥
      會算前未返還款項，亦難認具有侵占犯意為由，認不能證
      明自訴人犯罪而判決其無罪確定，亦不能遽而執此認定被
      告丙○○有何誣告犯罪。又刑法上之背信罪為一般的違背
      任務之犯罪，而同法之侵占罪，則專指持有他人所有物，
      以不法領得之意思，變更持有為所有，侵占入己者而言。
      故違背任務行為，苟係將其持有之他人所有物，意圖不法
      領得，據為己有，自應論以侵占罪，縱令侵占時另將較廉
      之物予以彌縫，而於侵占罪之成立，並無影響，即不能援
      用背信之法條處斷（最高法院30年上字第1778號判例意旨
      參照），是被告丙○○就上開案件除告訴自訴人涉嫌業務
      侵占外，另又追加告訴自訴人背信，應屬對法律之誤解，
      故檢察官僅以自訴人涉犯刑法業務侵占罪起訴亦足證明，
      是自訴人指稱被告丙○○告訴之業務侵占案件業經法院判
      決無罪確定，被告丙○○應屬誣告云云，自不足採；被告
      丙○○辯稱其告訴均有事實根據，尚非無中生有，不構成
      誣告罪等語，即屬可信。
  2.關於被告丙○○提出告訴，指稱自訴人於82年6月7日領取侵
    占科技公司帳戶內款項600萬元部分：
    (1)被告丙○○於90年間，以科技公司代表人身分對自訴人提
      出業務侵占告訴，指稱自訴人與被告丙○○之妻丁○○基
      於共同犯意聯絡，由丁○○於82年6月7日以預付盈餘名義
      自科技公司帳戶提領600萬元交予自訴人，而共同涉犯業
      務侵占罪嫌，經臺灣臺北地方法院檢察署檢察官以自訴人
      、丁○○二人犯罪嫌疑不足為由，以91年度偵字第6747、
      8029號、91年度偵續字第487號、92年度偵字第20211號為
      不起訴處分，並經臺灣高等法院檢察署檢察長以92年度上
      聲議字第4951號處分駁回再議確定。該不起訴處分及駁回
      再議處分之理由，係以：丙○○先指稱甲○○侵占600 萬
      元，嗣又稱侵占4,610,328元，前後指訴不一；丙○○與
      甲○○曾於82年8月31日進行會算，係以告訴之600萬元及
      另案200萬元為基礎，扣除應付與甲○○之簽證費後，將
      所餘4,610,328元記載為「預付款」，若該600萬元係屬侵
      占，何以丙○○竟以之為基礎結算簽證費；另依雙方協議
      書內容，甲○○與丙○○間自80年10月30日起至84年10月
      30日止，成立合夥契約，雙方就盈餘分配問題迄未會算解
      決，則甲○○認82年8月31日行會算後之4,610,328元為其
      應得之盈餘，而未返還，自難認有侵占不法意圖等節為其
      論據，有該不起訴處分書、處分書在卷可參。
    (2)上開不起訴處分書及處分書雖採酌自訴人之主張，認為被
      告丙○○與自訴人間因80年10月30日協議書之簽立，雙方
      成立合夥關係，於合夥盈餘會算前難認自訴人有侵占意圖
      。惟被告丙○○於告訴時指稱自訴人與同案被告丁○○於
      82年6月7日共同侵占科技公司600萬元，係提出科技公司
      存摺為憑，有其90年12月4日刑事告訴狀在卷可按（見原
      審卷(一)第48至52頁），依該存摺及丁○○登載製作之帳簿
      ，丁○○於82年6月7日確有自帳戶內提領150萬元、450萬
      元之事實，業據證人丁○○於原審證述在卷（見原審卷(三)
      第47頁），並有卷附帳簿可考（見原審卷(一)第120至125頁
      ），自訴人亦坦承有領取該600萬元。雖自訴人指稱該600
      萬元係基於合夥關係之盈餘預付款性質，證人丁○○亦於
      原審證稱：82年6月7日提領之150萬元及450萬元係付給甲○○的簽證費及盈餘分配，給付這二筆錢時丙○○都知情
      ，82年5月間我有去大陸找丙○○，當時就有把要付款的
      事情告訴丙○○等語（見原審卷(三)第48、50頁），然於未
      久後之82年9月23日，自訴人即與被告丙○○書立協議書
      ，表示：「當事人甲○○（以下簡稱甲方）與科技工程顧
      問有限公司負責人丙○○（以下簡稱乙方），茲因甲方與
      乙方之妻發生感情糾紛，即日起終止雙方合作關係，甲方
      並應賠償乙方新臺幣壹仟貳佰陸拾捌萬元正... 」等語，
      有82年9月23日協議書在卷可佐（見原審卷(一)第192頁）。
      自訴人雖否認與被告丙○○之配偶丁○○有不正常男女關
      係，指稱係遭被告丙○○等人恐嚇脅迫，方書立上開協議
      書，並對被告丙○○等人提出恐嚇及恐嚇取財之自訴，惟
      法院調查審理結果，則以自訴人所提各項證據均不足以證
      明被告丙○○等人犯罪，而判決被告丙○○等人無罪確定
      在案（本院88年重上更(三)字第179號、最高法院91年台上
      字第7585號，見原審卷(一)第242至252頁），該案雖經提起
      非常上訴及聲請再審，亦經駁回在案（最高法院94年台非
      字第20號、本院94年度聲再字第177號，見原審卷(一)第253
      至260頁）。嗣因自訴人拒不依該協議書內容為給付，被
      告丙○○提起民事訴訟，經法院判命自訴人應給付科技公
      司1,068萬元及法定遲延利息，命自訴人應給付被告丙○○200萬元確定（原審法院84年度重訴字第35號、本院92
      年度重上字第340號、最高法院93年台上字第1299號，見
      原審卷(一)第205至232頁）。依上開民事確定判決之認定，
      亦不採自訴人所持協議書內容係遭恐嚇脅迫簽立之辯解，
      且認定雙方先前縱於80年10月30日簽立協議書而有協議，
      惟已為雙方嗣於82年9月23日簽立之協議書效力所取代，
      自訴人不得再依先前之協議關係主張，另被告丙○○於該
      案中就協議書所載應給付之1268萬元之內容（即包括精神
      賠償200萬元、違約金300萬元、薪資210萬元、已領結構
      簽證費250萬元、預付盈餘600萬元，另應扣除自訴人代墊
      之結構技師簽證費322萬元），亦陳述甚詳。是自訴人於
      82年6月7日自科技公司帳戶領得之600萬元，事後既與被
      告丙○○協議歸還，並經法院判決應為給付確定，則被告
      丙○○於90年間對自訴人提出業務侵占告訴，指稱該600
      萬元係遭自訴人領取侵占，即非毫無根據之提告行為，已
      難認被告丙○○有何誣告可言。
    (3)關於自訴人與被告丙○○於80年10月30日所簽立協議書之
      性質，自訴人稱係合夥關係，被告丙○○則稱合夥關係不
      成立，自訴人仍為科技公司職員而非合夥人等語，雙方對
      此爭執甚烈，亦因而衍生諸多民刑事訴訟。前開91年度偵
      字第6747、8029號、91年度偵續字第487號、92年度偵字
      第20211號起訴書及92年度上聲議字第4951號處分書，雖
      均認定雙方因協議書之簽立，而自80年10月30日起至84年
      10月30日止存有合夥關係，自訴人領取該會算後之金額4,
      610, 328元，主觀上認係領取應得之盈餘；惟依協議書之
      記載，自訴人與被告丙○○僅簡略約定：「將科技公司交
      付甲○○全權處理，將公司所得盈餘（淨利）均分為二，
      每年將所得盈餘百分之20做為儲蓄預備金，其合作期間年
      限為4年（最少）或以完成營業為依據等語，其後則註記
      「合夥人：丙○○、甲○○」，而未就雙方之關係訂有確
      切之約定，致日後雙方交惡後，對於契約內容解釋產生極
      大爭執。而被告丙○○主張自訴人仍屬科技公司職員，業
      據其提出自訴人名片、打卡單等為憑，已非毫無憑據或空
      言指陳；況自訴人先前提起給付合夥盈餘民事訴訟，請求
      計算伊與被告丙○○間合夥事業之盈餘分配並命被告丙○○給付該金額，亦經法院以：科技公司為有限公司，公司
      依法不得為合夥事業之合夥人，被告丙○○為該公司董事
      ，不得以個人身分，以公司之人力及財力為出資，與他人
      簽訂合夥契約，自訴人又非科技公司股東，依公司法規定
      無從將公司盈餘分配予股東以外之人，該協議書顯為給付
      不能，自訴人訴請計算並分配合夥盈餘為無理由等情，駁
      回其請求確定在案，有原審法院85年度訴字第1309號民事
      判決在卷可稽（見原審卷(一)第233至237頁），嗣自訴人又
      以相同基礎事實對科技公司起訴，亦經原審以87年度訴字
      第3959號判決敗訴在案（見原審卷(一)第238至241頁）。故
      被告丙○○雖於80年間與甲○○簽立協議書，惟雙方又於
      82年間簽立另份協議書，自訴人並應支付被告丙○○1268
      萬元，因自訴人拒絕支付，經被告丙○○起訴，亦經法院
      判決勝訴確定；反之，自訴人依80年10月30日協議書訴請
      計算並分配合夥盈餘，則分別於85年間及88年間遭法院判
      決敗訴確定。是被告丙○○依前揭訴訟結果，於90年間對
      自訴人提出侵占600萬元之告訴，實有其主張之理由，並
      非全然無據，或憑空捏造事實而故為指訴，縱檢察官偵查
      結果，以雙方間存有合夥關係且未結算，自訴人領取且未
      返還該600萬元款項，不構成侵占為由，而為不起訴處分
      ，亦屬檢察官就犯罪嫌疑之認定範疇問題，尚不得以此即
      指被告丙○○有何故意誣告行為。被告丙○○辯稱伊與自
      訴人非合夥關係，自訴人訴請給付合夥盈餘均遭敗訴判決
      ，伊對自訴人提出業務侵占告訴並非誣告等語，自屬非無
      可採。
  3.關於被告乙○○以科技公司後任代表人身分，提出告訴，指
    稱自訴人於82年7月22日侵占科技公司款項380萬元部分：
    (1)被告乙○○前於93年間，以科技公司後任代表人身分，具
      狀對自訴人提出業務侵占告訴，指稱自訴人趁科技公司時
      任負責人被告丙○○出國期間，侵占該公司臺北市第二信
      用合作社大安分社（嗣改制為誠泰商業銀行）0000000000
      000號帳戶內之款項，嗣丙○○於87年10月間檢視公司存
      摺，發覺82年7月22日有一筆380萬元支出款項流向不明，
      始查悉上情，而對自訴人提出業務侵占告訴。該案經檢察
      官偵查結果為不起訴處分，並經駁回再議確定，有臺灣臺
      北地方法院檢察署93年度偵字第16710號不起訴處分書、
      臺灣高等法院檢察署94年上聲議字第1179號處分書在卷可
      考。然該不起訴及駁回再議處分之意旨，係認告訴人乙○○所指被告甲○○涉犯之刑法第336條第2項業務侵占罪，
      其追訴權時效期間為10年，告訴意旨所指被告甲○○侵占
      犯行於82年7月間即告完成，告訴人遲至93年5月28日始提
      出告訴，已逾10年之追訴權時效期間，故依刑事訴訟法第
      252條第2款為不起訴處分。是被告丙○○辯稱檢察官僅以
      時效完成為由而為不起訴處分，並無進入實體調查等語，
      核與事實相符。
    (2)證人丁○○雖證稱：「... （380萬元）應該是丙○○付
      給我協議離婚費用的一部分」、「（問：是否有將82年7
      月30日匯入你帳戶的380萬元中的370萬元在同年10月4日
      匯入你哥哥陳棋煇的帳戶？）我當時因為有心尋短，所以
      將帳戶全部的金額都匯給我哥哥，並不是只有匯370萬元
      」等語，並否認指示陳棋煇將370萬元匯入自訴人之胞弟
      李應廉之帳戶（見原審卷(三)第47頁背面、第49頁）。惟自
      訴人與被告丙○○於82年9月23日簽立協議書，同意給付
      1,268萬元後，自訴人為逃避債務並恐其財產遭被告丙○○聲請強制執行求償，竟與其妻江慧芳及連襟蔣清榮基於
      共同之犯意聯絡，明知自訴人與蔣清榮間無債權債務關係
      ，仍將自訴人所有坐落臺北市大安區○○○路○段151巷19
      弄1號11樓房地虛偽設定1000萬元之抵押權予蔣清榮，並
      推由江慧芳囑由不知情之代書辦理抵押設定手續，而共犯
      使公務員登載不實罪，自訴人、蔣清榮均經判處有期徒刑
      6月確定，江慧芳則經判處有徒刑5月確定，有被告丙○○
      、乙○○所提本院84年上易字第2863號、86年度上易字第
      4565號刑事判決在卷可稽（見原審卷(一)第195至204頁）。
      依該確定判決認定事實，丁○○自科技公司帳戶領取380
      萬元存入其帳戶後，曾匯款370萬元至其兄陳棋煇新豐山
      崎郵局帳戶，陳棋煇再於82年9月25日委請新豐山崎郵局
      簽發同額支票存入大安商業銀行，於同年10月4日入帳至
      自訴人之弟李英廉之帳戶，而蔣清榮、自訴人二人間之上
      開轉帳紀錄係故為不實之提存紀錄以作為借貸關係之虛偽
      證明，實則蔣清榮並無借款1000萬元予甲○○之事實。丁○○與自訴人之弟李英廉、自訴人之連襟蔣清榮間，既有
      前述異常且可疑之資金往來，且源於丁○○自科技公司領
      取之380萬元，則被告乙○○對自訴人提出告訴，指稱丁○○於82年7月22日領取之380萬元，絕大部分係落入自訴
      人之手而遭侵占等情，自非毫無客觀事實根據。又以被告
      乙○○係於被告丙○○之後，於92年間接任科技公司負責
      人，前述自訴人與被告丙○○間關於科技公司盈餘分配之
      爭議發生時間均在被告乙○○接任負責人之前，此據被告
      乙○○供明在卷，自訴人對此亦未否認，參以自訴人與被
      告乙○○先前更不認識，則被告乙○○是否有故意誣告自
      訴人之犯意，已非無疑。而關於以科技公司後任代表人身
      分對自訴人提出告訴之原因，亦據被告乙○○供稱：當時
      是因為丙○○告訴我公司的帳有問題，並向我解釋原因，
      說要向對方提出告訴，我認為錢是在他任內被盜領，他是
      真正的權利人，加上他告訴我必須要以科技公司名義提出
      告訴，我是當時的法定代理人，必須具名，基於尊重才會
      同意提出告訴，所有提告內容都是丙○○告訴我，依照他
      和律師之前訴訟資料整理，內容我沒有參與等語在卷（見
      原審卷(三)第102頁）。被告乙○○既未參與先前科技公司
      或被告丙○○與自訴人間之經營行為，亦未與自訴人有何
      接觸，其以科技公司時任負責人之立場，依前任負責人被
      告丙○○之告知及所提供資料，對自訴人提出侵占告訴，
      係屬權利之正當行使行為，難認有何誣告犯意；遑論其告
      訴內容均有相關判決認定之事實作為基礎，更有帳戶交易
      資料為憑，足見並非空言或虛捏事實而為，自不構成誣告
      罪。
五、綜上所述，本件被告丙○○與自訴人間，於80年10月30日簽
    立系爭協議書後之合作關係為何，究屬合夥關係或自訴人僅
    單純為科技公司職員等情，雙方素有爭執，且涉及事實認定
    、契約解釋、法律適用之問題，渠等將爭執訴諸訴訟後，亦
    經法院耗時審理甚久方得釐清確認。雖被告丙○○、乙○○
    對自訴人提告之業務侵占等案件，均經法院判決無罪，或經
    檢察官為不起訴處分，惟仍不能單以該無罪判決或不起訴處
    分結果，作為認定被告是否構成誣告罪之唯一依據。查被告
    二人所提告訴，均係出於合理懷疑，且有相關證據資料佐證
    ，雖其所述事實不為法院或檢察官所採，或無法證明係屬實
    在，惟並無證據證明渠等係故意虛構、捏造事實，即難認被
    告等主觀上有何誣告犯意，自不能以誣告罪相繩。本件依自
    訴人所提出之證據，尚不足以證明被告確有自訴意旨所指之
    誣告犯行，此外復查無其他積極證據，足資證明被告確有自
    訴人所指前開犯行。本件不能證明被告犯罪，依法自應為被
    告無罪之諭知。
六、原審以不能證明被告二人犯罪，而為無罪判決之諭知，尚無
    不合，自訴人仍執陳詞提起上訴，核無理由，應予駁回。
七、自訴人雖聲請傳喚證人丁○○證明丁○○領取上開380萬元
    之原因及自訴人與被告丙○○及丁○○在82年8月31日所作
    結算單之緣由云云，然證人丁○○業於原審到庭接受自訴人
    及被告之詰問，對上開待證事實亦證述在卷，本院認無再予
    傳喚之必要，附此敘明。
據上論斷，應依刑事訴訟法第368條，判決如主文。
中    華    民    國    98    年    7     月    14    日
                  刑事第二十一庭審判長法  官  蘇隆惠
                                      法  官  楊力進
                                      法  官  許永煌
以上正本證明與原本無異。
如不服本判決，應於收受送達後十日內向本院提出上訴書狀，其
未敘述上訴之理由者並得於提起上訴後十日內向本院補提理由書
（均須按他造當事人之人數附繕本）「切勿逕送上級法院」。
                                      書記官  江采廷
中    華    民    國    98    年    7     月    15    日


司法院資訊處製作；財團法人民間司法改革基金會備份。
